【裁判字號】    90,台上,2389
【裁判日期】    900419
【裁判案由】    誣告
【裁判全文】
最高法院刑事判決                                九十年度台上字第二三八九號
    上訴人  鄭金城
    被  告  乙○○
            丙○○
            甲○○
右上訴人因自訴被告等誣告案件，不服台灣高等法院台南分院中華民國八十八年一月
二十二日第二審判決（八十七年度上訴字第一七四七號，自訴案號：台灣台南地方法
院八十六年度自字第四六七號），提起上訴，本院判決如左：
    主  文
原判決撤銷，發回台灣高等法院台南分院。
    理  由
本件原判決以上訴人鄭金城之自訴意旨略稱：被告乙○○、丙○○、甲○○於民國八
十一年五月一日告訴自訴人鄭金城及其女鄭秀雲謂：自訴人從事建築房屋銷售業務，
近年景氣不佳銷售情況不良，資金積壓，自八十一年六月份起週轉不靈需款孔急，乃
與其女鄭秀雲共同意圖為自己不法之所有，由鄭秀雲竊取乙○○、丙○○如自訴狀附
表一之不動產所有權狀及印鑑章與乙○○之定存單、印鑑章後，持該所有權狀、印鑑
章虛偽設定以乙○○、丙○○或甲○○為抵押債務人分向案外人陳韶華、林富文、唐
金成、陳天祥、鄭黃花、張麗美、包高明詐借鉅款持交自訴人並使公務員登載不實，
又另行起意藉鄭秀雲保管甲○○支票之便，未經甲○○之同意偽造如自訴狀附表二之
支票交付上述債權人等為借款憑證等虛構事實，向台灣台南地方法院檢察署提出告訴
，案經台灣台南地方法院以八十三年訴字第二九三號判決無罪後，又以虛構之事實聲
請台灣台南地方法院檢察署檢察官提起上訴，嗣經第二審法院調查有關事證，查明自
訴人父女並無犯行而諭知無罪後，被告等又聲請檢察官上訴第三審法院，亦經最高法
院以八十六年度台上字第三八八二號判決駁回檢察官上訴而確定，被告等或為自訴人
之親家或女婿，為圖詐取自訴人財產虛構事實誣控自訴人與其女共同竊盜、偽造文書
、偽造有價證券，並在第一審法院查明事實諭知無罪後，猶一再聲請檢察官上訴，因
認被告等均涉有刑法第一百六十九條第一項誣告罪嫌云云。經審理結果，仍認被告等
犯罪不能證明，因而維持第一審諭知被告等無罪之判決，駁回上訴人在第二審之上訴
，固非無見。
惟按刑法上之誣告罪，本不限於所告事實全屬虛偽時，始能成立；祇須所告事實之一
部分係出於故意虛構，即應負誣告之責任。又審理事實之法院，對於被告之犯罪證據
，應從各方面詳予調查，以期發現真實，苟非調查之途經已窮，而被告之犯罪嫌疑仍
屬不能證明，要難遽為無罪之判決。經查：(一)、原判決理由五內，既引述原審另案八
十四年度上訴字第一三七四號判決所載，認上訴人之女鄭秀雲以乙○○、丙○○名義
借款之設定抵押文件中，有乙○○、丙○○等人身分證明及印鑑證明，且登記申請書
及抵押設定契約書上，均有其等之簽名或蓋章等情屬實。則乙○○、丙○○等人苟無
事先同意及參與借款，何以有上開必要之文件，附在設定抵押之資料中﹖何以會在登
記申請書及契約書上簽名蓋章﹖對此乙○○、丙○○就鄭秀雲以其等名義借款時，有
無親身經歷參與之事實，殊有查明審認之必要，原判決未予調查說明即行為被告等無
罪判決，尚嫌速斷。(二)、依原判決所載，證人即代書李惠林既已在另案到庭指證鄭秀
雲載乙○○到其代書事務所簽名辦理設定抵押之情，而其餘代書李明昭、謝玉瑤、蘇
明樑、陳天馨等人，縱係以推測或憑印象指認乙○○、丙○○等人有到各該代書事務
所簽名辦理設定抵押借款事宜，惟乙○○、丙○○等人究竟有無到各該等代書處所親
自簽名蓋章，為契約當事人之債權人陳韶華、林富文、唐金成、陳天祥、鄭黃花、張
麗美、包高明等人理應知悉最詳，乃原審對於各該債權人並未予傳證調查，以明真相
，亦有未盡調查證據之違誤。(三)、依甲○○在原審所承其作生意之支票均由其妻鄭秀
雲簽發，及未限定其使用之範圍等情（見原審卷第四十六頁反面、一○七頁反面）；
另依卷附之鄭秀雲錄音譯本所載內容，鄭秀雲並未明確承認其借錢給上訴人，或與上
訴人有支票帳戶往來之事（見一審卷第七一－七二頁），則甲○○所申告上訴人與鄭
秀雲勾串偽造有價證券之依據為何﹖原因安在﹖原審未詳予究明，遽以甲○○在主觀
上認定鄭秀雲有與上訴人盜開支票騙錢之情事，亦無可厚非為由，為無罪之諭知，仍
嫌有理由不備之違誤。上訴意旨指摘原判決不當，非全無理由，應認有撤銷發回更審
之原因。
據上論結，應依刑事訴訟法第三百九十七條、第四百零一條，判決如主文。
中      華      民      國     九十     年      四      月     十九     日
                              最高法院刑事第十庭
                                  審判長法官  莊  登  照
                                        法官  洪  明  輝
                                        法官  蔡  清  遊
                                        法官  黃  一  鑫
                                        法官  林  秀  夫
      右正本證明與原本無異
                                              書  記  官
中      華      民      國     九十     年      四      月    二十六    日


司法院資訊處製作；財團法人民間司法改革基金會備份。
